臺灣高等法院民事判決　　　　　　　　 100年度再易字第10號
再審　原告　黃楊思玉
法定代理人　黃朝日
再審　被告　陳美意
上列當事人間請求返還不當得利事件，再審原告對於中華民國99
年12月14日本院99年度上易字第289號確定判決，提起再審之訴
，本院判決如下：
    主    文
再審之訴駁回。
再審訴訟費用由再審原告負擔。
    事 實 及 理 由
一、再審原告起訴主張：本院99年度上易字第289號確定判決（
    下稱原確定判決）認再審原告向再審被告借款（下稱系爭款
    項），再審被告已匯款至再審原告之帳戶內，然因兩造前案
    債務人異議之訴確定判決（案號：台灣台南地方法院96年度
    訴字第1007號，下稱前案確定判決）已認定再審原告借款時
    無辨識法律上效力之意識能力，其借款行為應屬無效，則再
    審原告受領系爭款項無法律上原因而受有利益，而判命再審
    原告應返還再審被告新台幣（下同）1,119,548元之不當得
    利。惟前案確定判決既已認定再審原告於借款時不能為有效
    之意思表示，再審原告亦無可能提領系爭款項交付訴外人李
    育箴而與李育箴發生借貸之法律關係，原確定判決以再審原
    告自其帳戶提領款項交付訴外人李育箴，係借款予李育箴，
    而認再審原告受有利益，即與前案確定判決爭點為相異之判
    斷，有違反爭點效之情事；且再審原告之財產總額並未增加
    ，原確定判決既認再審原告取得對李育箴之返還借款請求權
    或不當得利返還請求權，卻未命再審原告將上開債權返還予
    再審被告，反命再審原告給付現金，即有消極不適用民法第
    182條第1項、第294條第1項規定之錯誤。另原確定判決未就
    卷內相關證據詳查再審被告匯款係基於何人指示，此涉及再
    審被告係基於指示人或被指示人之地位而有不同之法律關係
    ，故亦有消極不適用民法第179條、第474條第1項、第153條
    第1項規定情事，且就李育箴於前案確定判決程序中之證言
    漏未斟酌。爰依民事訴訟法第496條第1項第1款及第497條規
    定提起本件再審之訴。聲明：(一)原確定判決廢棄。(二)再審被
    告在前審之上訴駁回。
二、按解釋意思表示原屬事實審法院之職權，原確定判決不過就
    事實審法院所確定之事實為法律上之判斷，事實審法院解釋
    意思表示，縱有不當，亦不生適用法規顯有錯誤問題（最高
    法院64年台再字第140號判例參照）；又民事訴訟法第496條
    第1項第1款所謂適用法規顯有錯誤者，係指確定判決所適用
    之法規顯然不合於法律規定，或與司法院現尚有效及大法官
    會議之解釋，或最高法院尚有效之判例顯然違反，及確定判
    決消極的不適用法規，顯然影響裁判者而言，不包括漏未斟
    酌證據、認定事實錯誤、取捨證據失當、判決不備理由及在
    學說上諸說併存致發生法律上見解歧異等情形在內（最高法
    院60年台再字第170號判例、63年台上字第880號判例及司法
    院大法官會議釋字第177號解釋參照）。次按，民事訴訟法
    第497條所謂就足影響於判決之重要證物，漏未斟酌，係指
    足以影響判決基礎之重要證物，雖當事人已在前訴訟程序提
    出，然未經確定判決加以斟酌者而言。或則忽視當事人聲明
    之證據而不予調查，或則依聲請調查之證據未為判斷，且以
    該證物足以動搖原確定判決基礎者為限。若於判決理由項下
    說明無調查之必要，或縱經斟酌亦不足影響判決基礎之意見
    ，即與漏未斟酌有間，不得據為再審理由。經查：
  (一)再審原告主張原確定判決認再審原告自其帳戶提領款項交付
    訴外人李育箴，係與李育箴發生借貸之法律關係而受有利益
    ，已與前案確定判決就再審原告借款時無意識能力之認定為
    相異判斷，有違反爭點效之適用法規顯有錯誤云云。惟前案
    確定判決係認定再審原告受領系爭款項，其財產總額已有積
    極增加，且再審原告自承其提領該款項借予李育箴，即取得
    對李育箴借款返還請求權，縱認其借款予李育箴時無意識能
    力而屬無效，亦取得對李育箴之不當得利返還請求權。是原
    確定判決僅就再審原告受有利益應予返還為判斷，揆諸前開
    說明，此屬原確定判決認定事實、舉證責任之分配及證據取
    捨之當否問題，係事實審法院職權行使之範圍，非屬適用法
    規顯有錯誤；況原確定判決亦未否認再審原告借款予李育箴
    時可能處於無意識能力情形，自無與前案確定判決認定相異
    ，且所謂爭點效僅係部分實務及學說所採見解，並非法規或
    解釋、判例，縱有違反，亦與民事訴訟法第496條第1項第1
    款所稱之適用法規顯有錯誤有間，再審原告此部分主張自無
    可採。
  (二)再審原告又主張原確定判決既認再審原告取得對李育箴之債
    權，卻未命再審原告將該債權返還予再審被告，反命再審原
    告給付現金，即有消極不適用民法第182條第1項、第294條
    第1項規定之錯誤云云。惟按，除別有規定外，法院不得就
    當事人未聲明之事項為判決，民事訴訟法第388條規定甚明
    ；又民事訴訟採不干涉主義，凡當事人所未聲明之利益，不
    得歸之於當事人，所未提出之事實及證據，亦不得斟酌之（
    最高法院47年臺上字第430號判例參照），亦即凡當事人未
    聲明之事項，法院自不得逕為訴外裁判。是再審被告於原確
    定判決程序中僅以不當得利法則為訴訟標的，聲明請求再審
    原告返還不當得利之金額，並未請求再審原告返還其對李育
    箴之債權，則原確定判決僅就再審被告請求返還不當得利有
    無理由為認定，併依其聲明為判決，要無消極不適用法規之
    錯誤，再審原告上開主張亦無理由。
  (三)再審原告再主張原確定判決未詳查再審被告匯款係基於何人
    指示，涉及消費借貸關係存在何人間，有消極不適用法規情
    事，且就李育箴於前案確定判決程序中之證言漏未斟酌云云
    。然查，原確定判決事實及理由四(二)已就證人李育箴等人於
    前案確定判決程序及刑事偵查程序中所為之證述為互為勾稽
    ，並參酌契約書、本票、匯款條等證物，而認系爭款項係由
    再審原告向再審被告借貸，經再審被告扣除利息後，依再審
    原告指示匯至其帳戶，再審原告抗辯系爭款項之消費借貸關
    存在於李育箴與林宜慶間，再審被告係基於林宜慶指示匯款
    ，殊不足取等語（見本院卷第17-18頁）。揆諸前開說明，
    原確定判決認定消費借貸關係存在於兩造間，此亦屬原確定
    判決認定事實及證據取捨之當否問題，係事實審法院職權行
    使之範圍，非屬適用法規顯有錯誤；且李育箴於前案確定判
    決程序中之證言業經斟酌，雖認定之結果與再審原告之主張
    不同，亦非漏未斟酌，故再審原告前揭主張，均無足採。
三、綜上所述，原確定判決並無適用法規顯有錯誤及足以影響於
    判決之重要證物漏未斟酌之情形，再審原告依民事訴訟法第
    496條第1項第1款、第497條規定，提起本件再審之訴為顯無
    理由，爰不經言詞辯論，逕以判決駁回之。
據上論結，本件再審之訴為顯無理由，爰依民事訴訟法第502條
第2項、第78條，判決如主文。
中    華    民    國    100    年    3    月    23    日
                  民事第三庭
                      審判長法  官  林敬修
                            法  官  黃豐澤
                            法  官  劉勝吉
正本係照原本作成。
不得上訴。
中    華    民    國   100    年    3     月    24    日
                            書記官  殷丹妮